---
title: |
  \begin{center}
  {\Large \textbf{ALMA MATER STUDIORUM – UNIVERSITA’ DI BOLOGNA}}\\[1.5cm]
  {\large DIPARTIMENTO DI SCIENZE STATISTICHE}\\
  {\large “PAOLO FORTUNATI”}\\[2cm]
  {\large Corso di Laurea in Scienze Statistiche}\\[2cm]
  \end{center}
  \vfill
  \begin{center}
  {\Huge \textbf{Istruzione, Disoccupazione e Reddito: i loro effetti sulla Criminalità}}\\[0.5cm]
  {\Large (Utilizzo Statistico di Banche Dati Economiche)}
  \end{center}
  \vfill
author: ""
date: ""
format: 
  pdf:
    number-sections: true  # Enables section numbering
bibliography: biblio.bib  # Link the BibTeX file
header-includes: |
  % Set Arial font globally
  \usepackage{helvet}  
  \renewcommand{\familydefault}{\sfdefault}  

  % Ensure correct document structure
  \usepackage{titling}
  \usepackage{array}
  \usepackage{ragged2e}

  % Define Presentata and Appello sections
  \newcommand{\presentata}{%
    \begin{flushleft}
    \begin{tabular}{ p{7cm} p{7cm} }
    \textbf{Presentata da:} & \hfill \textbf{Relatore:} \\
    Andrea Marcuzzi & \hfill Prof Paolo Verme \\
    Matricola: 0000998287 &  \\
    \end{tabular}
    \end{flushleft}
  }
  \newcommand{\appello}{%
    \vfill
    \begin{center}
    \textbf{APPELLO 06/04/2025}\\[0.5cm]
    \textbf{ANNO ACCADEMICO 24/25}
    \end{center}
  }
execute:
  echo: false
  warning: false
  message: false
---

\presentata

\appello

\newpage

\fontsize{12pt}{14pt} \selectfont

# Introduzione

La criminalità è un fenomeno complesso che riflette le tensioni sociali ed economiche di una nazione e rappresenta un oggetto di studio centrale per le scienze statistiche e sociali. Numerosi studi evidenziano l’esistenza di possibili legami tra i tassi di criminalità e alcune variabili socioeconomiche, tra cui il livello di istruzione, la disoccupazione e il reddito disponibile @becker1968crime; @ehrlich1973participation. In questo elaborato si analizza la relazione tra criminalità e questi fattori in Italia nel periodo 2010–2020, utilizzando dati ufficiali ISTAT. L’obiettivo è verificare se e in che misura questi elementi siano statisticamente associati all’andamento della criminalità, impiegando modelli lineari e strumenti di analisi descrittiva ed econometrica in ambiente RStudio, con il supporto di Quarto, ggplot2 e rsdmx per l’estrazione e la visualizzazione dei dati.

```{r, out.width="60%"}
setwd("/Users/andreamarcuzzi/Desktop/AndreaMarcuzzidirectory/")
```

```{r}
# Imposta il repository CRAN per evitare errori
options(repos = c(CRAN = "https://cran.rstudio.com/"))
```

```{r}
packages <- c("rsdmx", "tidyverse", "devtools", "rJava", "RJSDMX", "RSelenium", 
              "wdman", "httr", "ggplot2", "sf", "dplyr", "maps", 
              "rnaturalearth", "rnaturalearthdata", "rvest", "tools", 
              "RSelenium", "xml2", "jsonlite", "rsdmx")

# Check and install missing packages
for (pkg in packages) {
  if (!requireNamespace(pkg, quietly = TRUE)) {
    message(paste("Installing package:", pkg))
    install.packages(pkg)
  } else {
    message(paste("Package already installed:", pkg))
  }
}

# Load the packages
invisible(lapply(packages, library, character.only = TRUE))
```

```{r}
# Leggi i dataset già puliti
crimes_cleaned1020 <- read.csv("crimes_cleaned1020.csv", stringsAsFactors = FALSE)
crimes_cleaned1017 <- read.csv("crimes_cleaned1017.csv", stringsAsFactors = FALSE)
education_cleaned <- read.csv("education_cleaned.csv", stringsAsFactors = FALSE)
unemployment_cleaned <- read.csv("unemployment_cleaned.csv", stringsAsFactors = FALSE)
income_cleaned <- read.csv("income_cleaned.csv", stringsAsFactors = FALSE)
merged_data <- read.csv("merged_data.csv", stringsAsFactors = FALSE)

#dataset senza pulizia
crimes <- read.csv("crimes.csv", stringsAsFactors = FALSE)
education_level <- read.csv("education_level.csv", stringsAsFactors = FALSE)
income <- read.csv("income.csv", stringsAsFactors = FALSE)
unemployment <- read.csv("unemployment.csv", stringsAsFactors = FALSE)

```

```{r, include=FALSE}
#scarica la lista dei dataset presenti su istat
library(rsdmx)
library(dplyr) # Needed for the %>% pipe
istat.fl <- readSDMX(providerId = "ISTAT", resource = "dataflow") |>
  as.data.frame()
```

```{r, include=FALSE}
#salva il file.csv
write.csv(crimes, "istat.fl.csv", row.names = FALSE)
```

```{r, include=FALSE}
istat.fl %>% filter(str_detect(Name.en, "Educational level"))
```

```{r, include=FALSE}
istat.fl %>% filter(str_detect(Name.en, "Crimes"))
```

```{r, include=FALSE}
istat.fl %>% filter(str_detect(Name.en, "Unemployment"))
```

```{r, include=FALSE}
istat.fl %>% filter(str_detect(Name.it, "Reddito disponibile"))
```

# Dati

L’analisi si basa su dati ufficiali forniti dall’Istituto Nazionale di Statistica (ISTAT), estratti tramite API SDMX e integrati in ambiente R. I dataset considerati coprono il periodo 2010–2020 e includono variabili annuali riferite alla criminalità (numero di detenuti per tipo di reato), al livello di istruzione della popolazione (età 15–64), al tasso di disoccupazione e al reddito disponibile delle famiglie. I dati sono stati armonizzati sull’anno di osservazione (`obsTime`) e sulle variabili quantitative (`obsValue`). Per ciascun dataset è stata eseguita una pulizia preliminare: rimozione dei valori mancanti, aggregazione annuale e selezione delle fasce demografiche rilevanti. La tabella seguente mostra un estratto dei dati utilizzati.



```{r, include=FALSE}
#scarica il dataset su cui vogliamo lavorare --> 'crimes'
library(rsdmx)
crimes <- readSDMX(providerId = "ISTAT", resource = "data", 
                      flowRef  = "73_173_DF_DCCV_DETENUTI_1", #
                      
                      dsd = TRUE) |>  

  as.data.frame(labels = TRUE)
```

```{r, include=FALSE}
as_tibble(crimes)
```

```{r, include=FALSE}
write.csv(crimes, "crimes.csv", row.names = FALSE)
```

```{r, include=FALSE}
colnames(crimes)
```

```{r, include=FALSE}
#scarica il dataset su cui vogliamo lavorare --> 'education level'
library(rsdmx)
education.level <- readSDMX(providerId = "ISTAT", resource = "data", 
                      flowRef  = "150_1190_DF_DCCV_FORZLV1_UNT2020_1", 
                      
                      dsd = TRUE) |>  

  as.data.frame(labels = TRUE)
```

```{r, include=FALSE}
as_tibble(education.level)
```

```{r, include=FALSE}
write.csv(education.level, "education_level.csv", row.names = FALSE)
```

```{r, include=FALSE}
#scarica il dataset su cui vogliamo lavorare --> 'unemployment'
library(rsdmx)
 unemployment<- readSDMX(providerId = "ISTAT", resource = "data", 
                      flowRef  = "151_914", 
                      
                      dsd = TRUE) |>  

  as.data.frame(labels = TRUE)
```

```{r, include=FALSE}
as_tibble(unemployment)
```

```{r, include=FALSE}
write.csv(unemployment, "unemploymwent.csv", row.names = FALSE)
```

```{r, include=FALSE}
# Controllare i nomi delle colonne
colnames(unemployment)
```

```{r, include=FALSE}
#scarica il dataset su cui vogliamo lavorare --> 'Income'
#library(rsdmx)
#income <- readSDMX(providerId = "ISTAT", resource = "data", 
#                      flowRef  = "737_1093",
                      
#                      dsd = TRUE) |>  

#as.data.frame(labels = TRUE)
```

```{r, include=FALSE}
#as_tibble(income)
```

```{r, include=FALSE}
#write.csv(income, "income.csv", row.names = FALSE)
```

```{r, include=FALSE}
# Controllare i nomi delle colonne
#colnames(income)
```

```{r, include=FALSE}
#crimes 2010-2020
library(dplyr)


# Mantenere solo obsTime e obsValue nel dataset della criminalità
crimes_cleaned1020 <- crimes %>%
  select(obsTime, obsValue)

# Sommare tutti i valori obsValue per lo stesso anno nel dataset della criminalità
crimes_cleaned1020 <- crimes_cleaned1020 %>%
  group_by(obsTime) %>%
  summarise(obsValue = sum(obsValue, na.rm = TRUE))


# Filtrare i dati per mantenere solo gli anni dal 2010 al 2020
crimes_cleaned1020 <- crimes_cleaned1020 %>%
  filter(obsTime >= 2010 & obsTime <= 2020)

# Save the cleaned dataset
write.csv(crimes, "crimes_cleaned1020.csv", row.names = FALSE)

# Controllare le prime righe per verificare la pulizia
head(crimes_cleaned1020)



```

```{r, include=FALSE}
#education level
library(dplyr)

# Filtrare il dataset per mantenere solo le righe con AGE == 'Y15-64'
education_cleaned <- education_level %>%
  filter(AGE == "Y15-64") %>%
  select(obsTime, obsValue)  # Tenere solo le colonne utili

# Save the cleaned dataset
write.csv(crimes, "education_cleaned.csv", row.names = FALSE)


# Sommare tutti i valori obsValue per lo stesso anno nel dataset dell'istruzione
education_cleaned <- education_cleaned %>%
  group_by(obsTime) %>%
  summarise(obsValue = sum(obsValue, na.rm = TRUE))


# Filtrare i dati per mantenere solo gli anni dal 2010 al 2020
education_cleaned <- education_cleaned %>%
  filter(obsTime >= 2010 & obsTime <= 2020)


# Controllare se il filtro ha funzionato
head(education_cleaned)


```

```{r, include=FALSE}
#crimes 2010-2017
library(dplyr)


# Mantenere solo obsTime e obsValue nel dataset della criminalità
crimes_cleaned1017 <- crimes %>%
  select(obsTime, obsValue)

# Sommare tutti i valori obsValue per lo stesso anno nel dataset della criminalità
crimes_cleaned1017 <- crimes %>%
  group_by(obsTime) %>%
  summarise(obsValue = sum(obsValue, na.rm = TRUE))


# Filtrare i dati per mantenere solo gli anni dal 2010 al 2020
crimes_cleaned1017 <- crimes_cleaned1017 %>%
  filter(obsTime >= 2010 & obsTime <= 2017)

# Controllare il risultato
head(crimes_cleaned1017)




# Save the cleaned dataset
write.csv(crimes, "crimes_cleaned1017.csv", row.names = FALSE)

# Controllare le prime righe per verificare la pulizia
head(crimes_cleaned1017)



```

```{r, include=FALSE}
#unemployment
# Carica i pacchetti necessari
library(dplyr)

# Carica il dataset (nome originale del file con errore di battitura)
unemployment <- read.csv("unemploymwent.csv", stringsAsFactors = FALSE)

# Pulizia e aggregazione per anno
unemployment_cleaned <- unemployment %>%
  mutate(
    obsTime = substr(obsTime, 1, 4),       # Estrae solo l'anno da "2010-Q1" → "2010"
    obsTime = as.integer(obsTime)          # Converte in intero
  ) %>%
  group_by(obsTime) %>%
  summarise(obsValue = sum(obsValue, na.rm = TRUE)) %>%  # Somma tutti i trimestri dello stesso anno
  filter(obsTime >= 2010 & obsTime <= 2020)              # Mantiene solo gli anni 2010–2020

# Visualizza il risultato
print(unemployment_cleaned)

# Salva il dataset pulito
write.csv(unemployment_cleaned, "unemployment_cleaned.csv", row.names = FALSE)

```

```{r, include=FALSE}
#income
income <- read.csv("income.csv")

library(dplyr)

# Sostituire i NA con la media del reddito disponibile
income_cleaned <- income%>%
  mutate(obsValue = ifelse(is.na(obsValue), mean(obsValue, na.rm = TRUE), obsValue))

# Controllare il risultato
summary(income_cleaned)


# Caricare il dataset
income_cleaned <- income %>%
  select(obsTime, obsValue)  # Tenere solo le colonne utili


# Raggruppare per anno e sommare il reddito disponibile
income_cleaned <- income_cleaned %>%
  group_by(obsTime) %>%
  summarise(obsValue = sum(obsValue, na.rm = TRUE))


# Filtrare i dati per mantenere solo gli anni dal 2010 al 2017
income_cleaned <- income_cleaned %>%
  filter(obsTime >= 2010 & obsTime <= 2017)

# Controllare il risultato
head(income_cleaned)

# Save the cleaned dataset
write.csv(income_cleaned, "income_cleaned.csv", row.names = FALSE)
```

```{r tabella-dataset, echo=FALSE, results='asis'}
library(kableExtra)
library(dplyr)

# Tabella estesa dei dataset
data_summary_ext <- tibble::tibble(
  Variabile = c("Criminalità", "Istruzione", "Disoccupazione", "Reddito disponibile"),
  Anni = c("2010–2023", "2010–2020", "2010–2020", "2010–2017"),
  Osservazioni = c(nrow(crimes_cleaned1020), 
                   nrow(education_cleaned),
                   nrow(unemployment_cleaned),
                   nrow(income_cleaned)),
  Fonte = rep("ISTAT", 4),
  Unità = c("N. detenuti", "N. persone", "%", "€"),
  Frequenza = c("Annuale", "Annuale", "Trimestrale", "Annuale"),
  Aggregazione = c("Somma annuale", "Somma fascia 15–64", "Media annuale", "Somma regionale"),
  Codice = c("73_173_DF_DCCV_DETENUTI_1", 
             "150_1190_DF_DCCV_FORZLV1_UNT2020_1", 
             "151_914", 
             "737_1093")
)

# Stampa tabella migliorata
kable(data_summary_ext,
      format = "latex",
      booktabs = TRUE,
      caption = " Sintesi dei dataset utilizzati nell'analisi",
      align = "lcccccccccc") %>%
  kable_styling(latex_options = c("striped", "scale_down", "hold_position"),
                font_size = 9, position = "center") %>%
  column_spec(1, bold = TRUE)

```

# Metodologia

L’analisi si basa su un approccio statistico descrittivo e inferenziale. Dopo aver armonizzato i dati provenienti da ISTAT per il periodo 2010–2020, sono state condotte analisi esplorative per ciascuna variabile (criminalità, istruzione, disoccupazione, reddito) tramite grafici temporali e misure di sintesi. Successivamente, si è proceduto alla valutazione delle correlazioni lineari tra la criminalità e ciascun indicatore socioeconomico, al fine di individuare relazioni potenzialmente significative.
Per quantificare tali relazioni, è stato stimato un modello di regressione lineare semplice per ogni variabile indipendente. Il modello ha come variabile dipendente il numero totale di crimini (`Criminalità`) e come variabile esplicativa una delle grandezze socioeconomiche considerate. Il modello assume la seguente forma generale:
La forma stimata è: 
$$
\text{Criminalità}_t = \beta_0 + \beta_1 X_t + \varepsilon_t
$$

dove ( X_t ) rappresenta, a seconda dei casi, il livello di istruzione, il tasso di disoccupazione o il reddito disponibile nell’anno ( t ). I coefficienti sono stimati tramite minimi quadrati ordinari (OLS), e l’analisi si basa su RStudio, con l’utilizzo dei pacchetti `ggplot2`, `dplyr`, `broom` e `rsdmx`.



```{r corr-crime-edu, include=FALSE}
#correlazione crimes e education level(15-64) 2010-2020


merged_data <- merge(crimes_cleaned1020, education_cleaned, by = "obsTime")

#salva il file.csv
write.csv(merged_data, "merged_data.csv", row.names = FALSE)


cor_crime_edu <- cor(merged_data$obsValue.x, merged_data$obsValue.y, use = "complete.obs")

# Stampare il risultato
print(paste("Correlation between Crime and Education:", round(cor_crime_edu, 3)))
```

```{r regressione-crimes-edu, include=FALSE}
# Creare il modello di regressione
modello_regressione <- lm(obsValue.x ~ obsValue.y, data = merged_data)

# Mostrare il riepilogo del modello
summary(modello_regressione)

```

```{r corr-crimes-unemployment, include=FALSE}
# Calcolare la correlazione tra il tasso di disoccupazione e la criminalità
cor_crime_unemployment <- cor(crimes_cleaned1020$obsValue, 
                              unemployment_cleaned$obsValue, 
                              use = "complete.obs")

# Stampare il risultato
print(paste("Correlation between Crime and Unemployment:", round(cor_crime_unemployment, 3)))

```

```{r regressione-crimes-unemployment, include=FALSE}
# Creare il modello di regressione tra crimes e unemployment
reg_model_unemployment <- lm(crimes_cleaned1020$obsValue ~ unemployment_cleaned$obsValue)

# Mostrare il riepilogo del modello
summary(reg_model_unemployment)
```

```{r correlazione-crimes-income, include=FALSE}
# Calcolare la correlazione con i dati filtrati
cor_crime_income <- cor(crimes_cleaned1017$obsValue, 
                        income_cleaned$obsValue, 
                        use = "complete.obs")

# Stampare il risultato
print(paste("Correlation between Crime and Income:", round(cor_crime_income, 3)))

```

```{r regressione-crimes-income, include=FALSE}
# Creare il modello di regressione
reg_model_income <- lm(crimes_cleaned1017$obsValue ~ income_cleaned$obsValue)

# Mostrare il riepilogo del modello
summary(reg_model_income)

```



# Risultati

## Risultati: Evoluzione della Criminalità

```{r fig-tab-criminalita, echo=FALSE, results='asis', fig.cap=" Andamento della criminalità in Italia (2010–2023)"}
library(dplyr)
library(ggplot2)
library(knitr)
library(kableExtra)

# Crea tabella riepilogativa
crimes_summary <- crimes %>%
  group_by(obsTime) %>%
  summarise(`Totale Crimini` = sum(obsValue, na.rm = TRUE))

# Plot
p <- ggplot(crimes_summary, aes(x = obsTime, y = `Totale Crimini`)) +
  geom_line(color = "steelblue", size = 1.2) +
  geom_point(color = "red", size = 2) +
  theme_minimal() +
  labs(x = "Anno", y = "Totale Crimini")

print(p)
```
Il primo elemento analizzato è l’evoluzione del numero totale di crimini registrati in Italia tra il 2010 e il 2020. Come illustrato nella Figure 1, si osserva una tendenza complessivamente decrescente fino al 2015, seguita da una fase di relativa stabilità. Questa dinamica potrebbe riflettere sia l’effetto di politiche di prevenzione e repressione, sia cambiamenti socio-demografici e nei meccanismi di registrazione statistica. Il trend decrescente dei reati appare coerente con quanto osservato anche in altre fonti ufficiali @istat2020crimini e studi internazionali sul fenomeno @tonry2007explanations.

La Table 2  riporta il numero totale di crimini registrati annualmente in Italia nel periodo compreso tra il 2010 e il 2023, aggregato a partire dai dati ISTAT.Si osserva un trend inizialmente decrescente, in particolare tra il 2010 e il 2015, con una riduzione graduale dei reati registrati. A partire dal 2016, il numero di crimini mostra una fase di stabilizzazione, con lievi fluttuazioni negli anni successivi.
Questa dinamica è coerente con quanto rappresentato nel grafico della Figura 1, e potrebbe riflettere l’effetto combinato di interventi normativi, politiche di prevenzione, miglioramento delle condizioni socioeconomiche e cambiamenti nei criteri di rilevazione statistica adottati dall’ISTAT nel tempo.L’analisi di questo andamento temporale costituisce la base per l’indagine sulla relazione con i principali fattori esplicativi socioeconomici discussi nelle sezioni successive.
```{r tab-criminalita, echo=FALSE}
library(dplyr)

crimes_summary <- crimes %>%
  group_by(obsTime) %>%
  summarise(`Totale Crimini` = sum(obsValue, na.rm = TRUE))

knitr::kable(
  crimes_summary,
  caption = "Totale dei crimini registrati per anno (2010–2023)",
  format = "latex", booktabs = TRUE
)
```

```{r tabella-regressione-correlation, echo=FALSE, results='asis'}
library(broom)
library(dplyr)
library(knitr)
library(kableExtra)

# Calcolo correlazioni
cor_istruzione <- cor(merged_data$obsValue.x, merged_data$obsValue.y, use = "complete.obs")
cor_disoccupazione <- cor(crimes_cleaned1020$obsValue, unemployment_cleaned$obsValue, use = "complete.obs")
cor_reddito <- cor(crimes_cleaned1017$obsValue, income_cleaned$obsValue, use = "complete.obs")

# Lista modelli
model_list <- list(
  "Istruzione" = modello_regressione,
  "Disoccupazione" = reg_model_unemployment,
  "Reddito disponibile" = reg_model_income
)

# Lista correlazioni
cor_list <- c(cor_istruzione, cor_disoccupazione, cor_reddito)

# Costruzione tabella
tabella <- lapply(seq_along(model_list), function(i) {
  nome <- names(model_list)[i]
  modello <- model_list[[i]]
  coef <- summary(modello)$coefficients[2, 1]
  pval <- summary(modello)$coefficients[2, 4]
  r2 <- summary(modello)$r.squared
  correlazione <- cor_list[i]
  data.frame(
    Variabile = nome,
    Coefficiente = round(coef, 5),
    `p-value` = round(pval, 3),
    `R²` = round(r2, 3),
    `Correlazione r` = round(correlazione, 3)
  )
}) %>% bind_rows()

# Stampa tabella elegante
kable(tabella, format = "latex", booktabs = TRUE,
      caption = " Regressione e correlazione tra criminalità e variabili socioeconomiche",
      align = "lcccc") %>%
  kable_styling(latex_options = c("striped", "hold_position", "scale_down"),
                font_size = 9, position = "center") %>%
  column_spec(1, bold = TRUE) %>%
  add_header_above(c(" " = 1, "Regressione Lineare" = 3, "Correlazione" = 1))

```

La Table 3 presenta i risultati dei modelli di regressione lineare semplice stimati per valutare l’associazione tra criminalità e ciascuna variabile socioeconomica. I coefficienti stimati mostrano una relazione negativa tra criminalità e sia il livello di istruzione che il tasso di disoccupazione, mentre il reddito disponibile mostra un effetto positivo. Tuttavia, nessuno dei coefficienti risulta statisticamente significativo al livello convenzionale del 5%, sebbene il modello con la disoccupazione sia vicino alla soglia di significatività (p = 0.087). I valori del coefficiente di determinazione (R²) indicano che solo la disoccupazione spiega una quota apprezzabile della variabilità nella criminalità (29%), mentre gli altri modelli hanno R² inferiori al 20%. Le correlazioni confermano questi risultati: la relazione tra criminalità e istruzione è moderatamente negativa (r = –0.326), quella con il reddito è positiva (r = +0.425), mentre la disoccupazione mostra una correlazione molto debole (r = +0.102). Questi risultati suggeriscono che nessuna delle variabili analizzate, isolatamente, è in grado di spiegare in modo soddisfacente l’andamento della criminalità in Italia nel periodo considerato.


La Figura 2 mostra la relazione tra criminalità e ciascuna delle variabili socioeconomiche considerate: istruzione, disoccupazione e reddito disponibile. In tutti e tre i pannelli si osservano rette di regressione lineare accompagnate da ampi intervalli di confidenza. La relazione con l’istruzione appare leggermente negativa, coerente con l’ipotesi che un maggiore livello di istruzione sia associato a una riduzione dei comportamenti devianti. Per la disoccupazione, il legame è visivamente più debole, con una nube di punti molto dispersa e una retta quasi piatta. Al contrario, nel caso del reddito disponibile, si osserva una tendenza positiva, apparentemente in contrasto con l’intuizione economica. In tutti i casi, la debolezza delle pendenze e la dispersione dei dati suggeriscono che la relazione tra criminalità e singoli indicatori socioeconomici è limitata e probabilmente influenzata da fattori latenti o non osservati.
```{r scatter-multiplo, echo=FALSE}
library(ggplot2)
library(dplyr)

# -- Criminalità ~ Istruzione
df1 <- merged_data %>%
  rename(Criminalità = obsValue.x, Istruzione = obsValue.y) %>%
  mutate(obsTime = as.character(obsTime)) %>%
  select(obsTime, Criminalità, x = Istruzione) %>%
  mutate(Variabile = "Istruzione")

# -- Criminalità ~ Disoccupazione
df2 <- inner_join(
  crimes_cleaned1020 %>% mutate(obsTime = as.character(obsTime)) %>% rename(Criminalità = obsValue),
  unemployment_cleaned %>% mutate(obsTime = as.character(obsTime)) %>% rename(Disoccupazione = obsValue),
  by = "obsTime"
) %>%
  select(obsTime, Criminalità, x = Disoccupazione) %>%
  mutate(Variabile = "Disoccupazione")

# -- Criminalità ~ Reddito
df3 <- inner_join(
  crimes_cleaned1017 %>% mutate(obsTime = as.character(obsTime)) %>% rename(Criminalità = obsValue),
  income_cleaned %>% mutate(obsTime = as.character(obsTime)) %>% rename(Reddito = obsValue),
  by = "obsTime"
) %>%
  select(obsTime, Criminalità, x = Reddito) %>%
  mutate(Variabile = "Reddito disponibile")

# -- Unione e grafico finale
plot_data <- bind_rows(df1, df2, df3)

ggplot(plot_data, aes(x = x, y = Criminalità)) +
  geom_point(color = "steelblue", alpha = 0.7) +
  geom_smooth(method = "lm", color = "darkred", se = TRUE) +
  facet_wrap(~ Variabile, scales = "free_x") +
  scale_x_continuous(labels = scales::label_comma(big.mark = ".", decimal.mark = ",")) +
  theme_minimal(base_size = 10) +
  labs(
    title = "Figure 2 - Relazione tra Criminalità e Variabili Socioeconomiche",
    x = "Valore della variabile indipendente",
    y = "Totale Criminalità"
  ) +
  theme(
    plot.title = element_text(face = "bold", size = 11, hjust = 0.5),
    axis.title = element_text(face = "bold"),
    axis.text.x = element_text(angle = 45, hjust = 1)
  )

```

I risultati ottenuti evidenziano che nessuna delle variabili socioeconomiche considerate è, da sola, un predittore forte del livello di criminalità in Italia nel periodo osservato. I modelli di regressione lineare semplice mostrano relazioni deboli e non significative, e anche le correlazioni confermano l’assenza di legami forti tra le singole variabili e il fenomeno criminale. Queste evidenze suggeriscono che la criminalità è un fenomeno complesso e multifattoriale, probabilmente influenzato da interazioni tra variabili economiche, demografiche, culturali e istituzionali. L’adozione di modelli multivariati o approcci di tipo strutturale potrebbe offrire una maggiore capacità esplicativa. Inoltre, l’utilizzo di dati più granulari, ad esempio a livello regionale o comunale, potrebbe permettere di cogliere dinamiche locali oggi non osservabili nella scala nazionale.


```{r dati-esplorativo-crimes, include=FALSE}
#crimes
# Carica il pacchetto necessario
library(dplyr)

# Riepilogo: Numero totale di crimini per anno
crimes_summary <- crimes %>%
  group_by(obsTime) %>%
  summarise(Totale_Criminalità = sum(obsValue, na.rm = TRUE))

# Mostrare il riepilogo dei crimini per anno
print(crimes_summary)

# Riepilogo: Tipi di reato più comuni
crime_types <- crimes %>%
  group_by(TYPE_OFFENCE) %>%
  summarise(Numero_Casi = sum(obsValue, na.rm = TRUE)) %>%
  arrange(desc(Numero_Casi))

# Mostrare i tipi di reato più frequenti
print(crime_types)

# Riepilogo: Crimini per genere
crimes_by_gender <- crimes %>%
  group_by(SEX) %>%
  summarise(Totale_Criminalità = sum(obsValue, na.rm = TRUE))

# Mostrare il numero di crimini per genere
print(crimes_by_gender)

# Riepilogo: Crimini per cittadinanza
crimes_by_citizenship <- crimes %>%
  group_by(CITIZENSHIP) %>%
  summarise(Totale_Criminalità = sum(obsValue, na.rm = TRUE))

# Mostrare il numero di crimini per cittadinanza
print(crimes_by_citizenship)

```

```{r grafico-esplorativo-crimes, include=FALSE}
#crimes
library(ggplot2)
library(dplyr)

# Grafico dell'andamento della criminalità nel tempo
ggplot(crimes, aes(x = obsTime, y = obsValue)) +
  geom_line(stat = "summary", fun = sum, color = "blue") +
  theme_minimal() +
  labs(title = "Andamento della Criminalità nel Tempo",
       x = "Anno",
       y = "Totale Crimini")
```

```{r grafico-esplorativo-2-crimes, include=FALSE}
#crimes
# Carica le librerie necessarie
library(ggplot2)
library(dplyr)

# Selezionare i 10 reati più comuni
crime_types_plot <- crimes %>%
  group_by(TYPE_OFFENCE) %>%
  summarise(Totale_Casi = sum(obsValue, na.rm = TRUE)) %>%
  arrange(desc(Totale_Casi)) %>%
  top_n(10)  # Mostra solo i 10 reati più comuni

# Grafico a barre dei 10 reati più frequenti
ggplot(crime_types_plot, aes(x = reorder(TYPE_OFFENCE, -Totale_Casi), y = Totale_Casi)) +
  geom_bar(stat = "identity", fill = "steelblue") +
  theme_minimal() +
  coord_flip() +
  labs(title = "I 10 Reati Più Comuni",
       x = "Tipo di Reato",
       y = "Numero Totale di Casi")
```

```{r dati-esplorativo-education, include=FALSE}
#education level

# Carica il pacchetto necessario
library(dplyr)

# Riepilogo: Numero totale di persone per livello di istruzione
education_summary <- education_level %>%
  group_by(EDU_LEV_HIGHEST) %>%
  summarise(Totale_Persone = sum(obsValue, na.rm = TRUE)) %>%
  arrange(desc(Totale_Persone))

# Mostrare il riepilogo
print(education_summary)

# Riepilogo: Cambiamenti dei livelli di istruzione nel tempo
education_trend <- education_level %>%
  group_by(obsTime, EDU_LEV_HIGHEST) %>%
  summarise(Totale_Persone = sum(obsValue, na.rm = TRUE)) %>%
  arrange(obsTime)

# Mostrare il riepilogo
print(education_trend)

# Riepilogo: Livelli di istruzione per genere
education_by_gender <- education_level %>%
  group_by(SEX, EDU_LEV_HIGHEST) %>%
  summarise(Totale_Persone = sum(obsValue, na.rm = TRUE)) %>%
  arrange(desc(Totale_Persone))

# Mostrare il riepilogo
print(education_by_gender)
```

```{r grafico-esplorativo-education, include=FALSE}
#education level 
library(ggplot2)
library(dplyr)

# Check column names
print(colnames(education_level))

# Convert SEX to factor and obsValue to numeric
education_level$SEX <- as.factor(education_level$SEX)
education_level$obsValue <- as.numeric(education_level$obsValue)

# Remove missing values
education_clean <- education_level %>%
  filter(!is.na(obsValue) & is.finite(obsValue))

# Aggregate data by gender and education level
education_gender_plot <- education_clean %>%
  group_by(SEX, EDU_LEV_HIGHEST) %>%
  summarise(Totale_Persone = sum(obsValue, na.rm = TRUE))

# Plot education levels by gender
ggplot(education_gender_plot, aes(x = EDU_LEV_HIGHEST, y = Totale_Persone, fill = SEX)) +
  geom_bar(stat = "identity", position = "dodge") +
  theme_minimal() +
  labs(title = "Distribuzione dei Livelli di Istruzione per Genere",
       x = "Livello di Istruzione",
       y = "Totale Persone",
       fill = "Genere") +
  coord_flip()

```

```{r dati-esplorativo-unemployment, include=FALSE}
#unemployment
library(dplyr)

# Statistiche descrittive generali sul tasso di disoccupazione
summary(unemployment_cleaned$obsValue)

# Calcolare media, mediana, varianza e deviazione standard
unemployment_cleaned %>%
  summarise(
    Media = mean(obsValue, na.rm = TRUE),
    Mediana = median(obsValue, na.rm = TRUE),
    Varianza = var(obsValue, na.rm = TRUE),
    Deviazione_Standard = sd(obsValue, na.rm = TRUE),
    Minimo = min(obsValue, na.rm = TRUE),
    Massimo = max(obsValue, na.rm = TRUE)
  )

```

```{r grafico-esplorativo-unemployment, include=FALSE}
#unemployment
library(ggplot2)

# Creare un grafico dell'andamento del tasso di disoccupazione
ggplot(unemployment_cleaned, aes(x = obsTime, y = obsValue)) +
  geom_line(color = "blue", size = 1.2) +
  geom_point(color = "red", size = 2) +
  theme_minimal() +
  labs(title = "Andamento del Tasso di Disoccupazione (2010-2020)",
       x = "Anno",
       y = "Tasso di Disoccupazione (%)")

```

```{r grafico-esplorativo-2-unemployment, include=FALSE}
#unemployment
# Creare un istogramma per vedere la distribuzione del tasso di disoccupazione
ggplot(unemployment_cleaned, aes(x = obsValue)) +
  geom_histogram(binwidth = 0.5, fill = "blue", color = "black", alpha = 0.7) +
  theme_minimal() +
  labs(title = "Distribuzione del Tasso di Disoccupazione",
       x = "Tasso di Disoccupazione (%)",
       y = "Frequenza")

```

```{r dati-esplorativo-income, include=FALSE}
#income
library(dplyr)

# Statistiche descrittive del reddito disponibile
summary(income_cleaned$obsValue)

# Calcolare media, mediana, varianza e deviazione standard
income_cleaned %>%
  summarise(
    Media = mean(obsValue, na.rm = TRUE),
    Mediana = median(obsValue, na.rm = TRUE),
    Varianza = var(obsValue, na.rm = TRUE),
    Deviazione_Standard = sd(obsValue, na.rm = TRUE),
    Minimo = min(obsValue, na.rm = TRUE),
    Massimo = max(obsValue, na.rm = TRUE)
  )

```

```{r grafico-esplorativo-income, include=FALSE}
#income
library(ggplot2)

# Creare un grafico dell'andamento del reddito disponibile nel tempo
ggplot(income_cleaned, aes(x = obsTime, y = obsValue)) +
  geom_line(color = "blue", size = 1.2) +
  geom_point(color = "red", size = 2) +
  theme_minimal() +
  labs(title = "Andamento del Reddito Disponibile (2010-2017)",
       x = "Anno",
       y = "Reddito Disponibile")

```

```{r grafico-esplorativo-2-income, include=FALSE}
#income
# Creare un istogramma per vedere la distribuzione del reddito disponibile
ggplot(income_cleaned, aes(x = obsValue)) +
  geom_histogram(binwidth = 5000, fill = "blue", color = "black", alpha = 0.7) +
  theme_minimal() +
  labs(title = "Distribuzione del Reddito Disponibile",
       x = "Reddito Disponibile",
       y = "Frequenza")

```

```{r grafico-esplorativo-3-income, include=FALSE}
#income
# Creare un boxplot per visualizzare la dispersione del reddito disponibile
ggplot(income_cleaned, aes(y = obsValue)) +
  geom_boxplot(fill = "orange", color = "black") +
  theme_minimal() +
  labs(title = "Boxplot del Reddito Disponibile",
       y = "Reddito Disponibile")

```

# Conclusioni

L’analisi condotta ha esplorato il legame tra criminalità e alcune variabili socioeconomiche – istruzione, disoccupazione e reddito disponibile – nel contesto italiano tra il 2010 e il 2023. Sebbene le ipotesi teoriche suggeriscano una relazione significativa tra questi fattori e i fenomeni criminali, i risultati ottenuti mostrano effetti deboli e non statisticamente significativi nei modelli lineari stimati. Questo conferma la natura multifattoriale della criminalità, difficilmente spiegabile tramite singole variabili.

I limiti principali dell’analisi risiedono nella scala aggregata dei dati e nella semplicità dei modelli impiegati. Future analisi potranno beneficiare di modelli multivariati più complessi, dell’utilizzo di dati disaggregati a livello territoriale, come indicato da @glaeser1999crime, e dell’inclusione di fattori istituzionali, culturali e opportunità economiche, come suggerito da @buonanno2012crime.

In definitiva, questa analisi rappresenta un primo passo verso una comprensione più ampia del fenomeno, aprendo la strada a future ricerche che possano approfondire le molteplici dimensioni della criminalità in Italia.


# Referenze
