---
title: |
  \begin{center}
  {\Large \textbf{ALMA MATER STUDIORUM – UNIVERSITA’ DI BOLOGNA}}\\[1.5cm]
  {\large DIPARTIMENTO DI SCIENZE STATISTICHE}\\
  {\large “PAOLO FORTUNATI”}\\[2cm]
  {\large Corso di Laurea in … … …}\\[2cm]
  \end{center}
  \vfill
  \begin{center}
  {\Huge \textbf{TITOLO}}\\[0.5cm]
  {\Large (Materia)}
  \end{center}
  \vfill
author: "Andrea Marcuzzi"
date: "`r Sys.Date()`"
format: 
  pdf:
    number-sections: true  
bibliography: biblio.bib  
header-includes: |
  \usepackage{helvet}  
  \renewcommand{\familydefault}{\sfdefault}  
  \usepackage{titling}
  \usepackage{array}
  \usepackage{ragged2e}
  \newcommand{\presentata}{%
    \begin{flushleft}
    \begin{tabular}{ p{7cm} p{7cm} }
    \textbf{Presentata da:} & \hfill \textbf{Relatore:} \\
    Andrea Marcuzzi & \hfill Prof … … \\
    Matricola: … … &  \\
    \end{tabular}
    \end{flushleft}
  }
  \newcommand{\appello}{%
    \vfill
    \begin{center}
    \textbf{APPELLO … …}\\[0.5cm]
    \textbf{ANNO ACCADEMICO … / …}
    \end{center}
  }
---

\presentata

\appello

\newpage  

\fontsize{12pt}{14pt} \selectfont  

## Introduzione
L'obiettivo di questa analisi è esaminare i trend della criminalità in Italia utilizzando i dati forniti da ISTAT.

## Acquisizione Dati

```{r}
# Imposta il repository CRAN per evitare errori
options(repos = c(CRAN = "https://cran.rstudio.com/"))

# Caricamento librerie
library(dplyr)
library(ggplot2)
library(ristat)  # Assicurati di avere questo pacchetto installato

```{r setup, include=FALSE}
# Installazione e caricamento pacchetti necessari

#| setup
options(repos = c(CRAN = "https://cran.rstudio.com/"))
install.packages(c("rsdmx", "tidyverse", "ggplot2"))
install.packages("ristat")


if (!requireNamespace("quarto", quietly = TRUE)) install.packages("quarto")
if (!requireNamespace("rmarkdown", quietly = TRUE)) install.packages("rmarkdown")
if (!requireNamespace("tidyverse", quietly = TRUE)) install.packages("tidyverse")
if (!requireNamespace("httr", quietly = TRUE)) install.packages("httr")
if (!requireNamespace("jsonlite", quietly = TRUE)) install.packages("jsonlite")
if (!requireNamespace("ggplot2", quietly = TRUE)) install.packages("ggplot2")
if (!requireNamespace("rsdmx", quietly = TRUE)) install.packages("rsdmx")
install.packages(c("rsdmx", "tidyverse", "ggplot2"))
install.packages("remotes")  # Se remotes non è già installato
remotes::install_github("istat-methodology/ristat")



library(quarto)
library(rmarkdown)
library(tidyverse)
library(httr)
library(jsonlite)
library(ggplot2)
```

## Introduzione
L'obiettivo di questa analisi è esaminare i trend della criminalità in Italia utilizzando i dati forniti da ISTAT.

## Acquisizione Dati

```{r}
# Ricerca dei dataset disponibili su criminalità
datasets <- istat_search("criminalità")

# Selezione di un dataset
dataset_id <- datasets$id[1]  # Cambia l'indice per selezionare il dataset corretto

# Download dei dati
crime_data <- istat_get_data(dataset_id)

# Visualizzazione delle prime righe
dplyr::glimpse(crime_data)
```